【裁判字號】    89,重上,111
【裁判日期】    901205
【裁判案由】    給付工程款等
【裁判全文】
臺灣高等法院高雄分院民事判決  八十九年度重上字第一一一號
      上  訴  人  台灣機械股份有限公司
      法定代理人  甲○○
      被  上訴人  龍泉船舶工程有限公司
      法定代理人  乙○○
右當事人間請求給付工程款等事件，上訴人對於中華民國八十九年十月二日臺灣高雄
地方法院八十八年度重訴字第八七０號第一審判決提起上訴，本院判決如左：
      主      文
原判決關於命上訴人給付被上訴人超過新台幣壹佰柒拾陸萬伍仟陸佰拾伍元本息部
分，與該部分假執行之宣告，暨訴訟費用之裁判（除確定部分外）均廢棄。
右開廢棄部分，被上訴人在第一審之訴及假執行之聲請均駁回。
其餘上訴駁回。
第一、二審訴訟費用（除確定部分外）由上訴人負擔九分之一，餘由被上訴人負擔。
      事實及理由
一、本件被上訴人主張：上訴人於民國八十三年六月間向金門縣政府承攬「金門九宮
    、水頭碼頭增設浮動碼頭工程、鋼構工程部分」（下簡稱系爭工程）之工程，並
    將此工程轉包予被上訴人，工程款為新台幣（下同）一千八百九十六萬元，惟因
    金門縣政府發包他人之土木工程部分無法順利施工完成，上訴人即因土木工程無
    法配合，拖延工期而發函終止其與金門縣政府之工程承攬契約。而被上訴人已施
    作系爭工程百分之八十，系爭工程於八十四年八月間曾辦理追減工程款一百二十
    九萬元，即降為一千七百六十七萬元，則百分之八十之工程款應為一千四百一十
    三萬六千元，然被上訴人至今僅領得九百五十四萬三千一百六十五元，上訴人尚
    應給付工程款四百五十九萬二千八百三十五元。又上訴人因金門縣政府另發包之
    土木工程延期及設計變更等因素，致無法受領被上訴人之給付，被上訴人因而增
    加保管，維修等費用共計支出六百五十四萬三千八百十元，嗣於本院減縮為五百
    四十四萬八千五百五十一元，依民法第二百四十條之規定應賠償被上訴人保管等
    必要費用之支出，連同未給付之工程款，上訴人應給付被上訴人一千一百一十三
    萬六千六百四十五元。並於本院聲明：(一)上訴駁回。(二)原判決關於命上訴人給付
    之金額減縮為一千零四萬一千三百八十六元及自八十八年十月十三日起至清償日
    止，按年息百分之五計算之利息（原審判命上訴人給付一千一百一十三萬六千六
    百四十五元及利息）。
二、上訴人則以：兩造係合夥關係，必待上訴人與業主間之承攬關係結算後，始能核
    算兩造間之權利義務。且被上訴人所施作之鋼構工程，依約定，僅能核付百分之
    八十即一千零八十三萬二千九百八十五元，其餘百分之二十保留款必須俟業主正
    式驗收合格辦妥保固切結書及繳清總工程款百分之一為保固金始付清尾款。又被
    上訴人訴請上訴人給付因土木工程延期等因素而追加額外之費用五百四十四萬八
    千五百五十一元，上訴人僅係應被上訴人之要求，向金門縣政府申請辦理而已，
    而金門縣政府於八十八年三月二十四日（八八）府建字第八八００八四七０號函
    表示不予以同意，被上訴人竟反而轉向上訴人請求給付，顯然有誤，係因金門縣
    政府發包之土木工程延遲所致，並非上訴人之遲延。又被上訴人所施作之鋼構品
    遲至八十四年七月二十五日始由業主完成查驗核符，計遲延二百天，依兩造合約
    書第十九條逾期罰款之規定，每日罰款為一萬八千九百六十元，二百天之罰款應
    為三百七十九萬二千元，上訴人主張抵銷等語，資為抗辯。並於本院聲明：原判
    決廢棄，駁回被上訴人在第一審之訴及假執行之聲請。
三、被上訴人主張上訴人於八十三年六月間以工程總價二千三百七十七萬三千二百六
    十元向金門縣政府承攬「金門九宮、水頭碼頭增設浮動碼頭工程、鋼構工程部分
    」之工程，並將此工程轉包予被上訴人，工程款為一千八百九十六萬元（嗣追減
    為一千七百六十七萬元）之事實，有兩造所不爭之工程合約書，及上訴人與金門
    縣政府之工程合約書節本在卷可稽（原審卷第七至十二頁）堪信為真實，上訴人
    雖提出協力廠商合作協議書文件而主張兩造有合夥關係云云，惟查該合作協議書
    係於八十三年五月廿七日所訂，為訂立系爭承攬合約之先行協議，且以上訴人向
    金門縣政府標得承攬工程為生效條件，此見合作協議其他協議事項欄第一點已有
    明載，並無任何合夥關係之規範，兩造自應以嗣八十三年六月二日所訂立之工程
    合約書作為雙方權利義務之規範。依該工程合約書所載內容觀察，乃約定以被上
    訴人為上訴人完成一定之工作為標準，並俟工作完成分期給付報酬之契約，兩造
    間乃承攬關係。又被上訴人已施作系爭工程百分之八十，已領取之工程款為九百
    五十四萬三千一百六十五元，為兩造不爭之事實（本院卷三０一頁）。依兩造所
    訂契約第五條付款辦法之約定「由甲方（上訴人）按工程完成數量予以估驗計價
    工程款核付百分之二十」、「全部完工經業主正式驗收合格辦妥保固切結書及繳
    清總工程款百分之一為保固金，始付清尾款」，「以上每期付款俟甲方收到業主
    （指金門縣政府）付款後始付給」（原審卷第十頁）。是被上訴人既僅完成工程
    進度百分之八十，而就完成之部分，於全部完工前，復只得求為核付百分之八十
    ，則被上訴人所得請求上訴人給付之金額為一千一百三十萬八千八百元（計算方
    式：17,670,000×80%=14,136,000   14,136,000×80%=11,308,800)。其餘百分
    之二十為保留款，既約定必須俟業主正式驗收合格辦妥保固切結書及繳清總工程
    款百分之一為保固金，始付清尾款，而本件係兩造先行合作協議後，再成立該次
    承攬契約，被上訴人對上訴人承攬金門縣政府之系爭工程知之甚明，自應受此約
    定之拘束，且不因上訴人與金門縣政府間之承攬契約是否已終止而受影響。被上
    訴人已受領九百五十四萬三千一百六十五元，已如前述，是上訴人尚應給付工程
    款為一百七十六萬五千六百三十五元（00000000-0000000=0000000）。至於尾款
    ，既未經業主即金門縣政府正式驗收合格辦妥保固切結書及繳清工程款百分之一
    之保固金，而該工程保固金依兩造先前所訂合作協議書所約，係兩造按承包工程
    金額比例計繳，照業主規定繳納，付款辦法，亦比照業主付款辦法，同意俟上訴
    人收到業主付款後付予被上訴人，該協議書已因上訴人承攬系爭工程而生效，並
    作為雙方簽約（指嗣後之工程合約）依據，有兩造所不爭執真正之合作協議書可
    稽（原審卷九十頁）。是工程款項之支付應依兩造上述及該契約之約定履行。該
    工程尾款之清償期既尚未屆至，乃被上訴人竟請求上訴人給付斯款，自非有據。
四、按債權人遲延者，債務人得請求其賠償提出及保管給付物之必要費用，民法第二
    百四十條固定有明文，惟依同法第二百三十四條之規定，須債權人對於債務人已
    提出之給付拒絕受領或不能受領者，始自提出時起，負遲延責任。兩造間雖係就
    上訴人承攬金門縣政府之系爭工程成立次承攬契約，而非合夥，惟由渠等所訂合
    作協議、工程合約書之內容均係表示「比照業主付款辦法」，「業主驗收」等意
    旨，被上訴人如有欲延工期或為工程追加等情，亦皆要求上訴人向金門縣政府為
    之，就其性質而言，兩造間雖係定作人與承攬人之關係，惟被上訴人完成一定數
    量之工作，依兩造之合意，乃係藉由上訴人報請金門縣政府受領，只要上訴人有
    遵守是項程序，上訴人即無受領遲延可言。本件被上訴人以其所承攬之鋼構工程
    結構本件已完成，但因金門縣政府另行發包之土木工程延遲，未能配合安裝施工
    ，致發生保管等必要之費用五百四十四萬八千五百五十一元，而主張上訴人遲延
    受領，依民法第二百四十二條規定，請求賠償。惟查，上訴人求為補償是項損失
    ，係如上所述，即以函向上訴人表明上情，請求向金門縣政府請求核付，有各該
    函附卷可按（原審卷九一頁、一二一－一二五頁）。依上開說明「被上訴人並非
    對上訴人提出給付，且上訴人亦無拒絕受領或不能受領之情，自無受領遲延而應
    對被上訴人負遲延責任可言。乃被上訴人指上訴人受領遲延，並進而請求賠償受
    領遲延費用，核非可取。又被上訴人主張上訴人已同意支付上述費用，自應依約
    給付云云。查依兩造所提出之資料，未曾有被上訴人以上訴人為對象，請求上訴
    人給付是項費用之事證，至多僅係被上訴人謂其費支若干﹖而請求上訴人向金門
    縣政府申請，上訴人為形式上之核轉而已，此乃因兩造本於合作協議而訂定該承
    攬契約本質所使然，不能因此認上訴人係同意給付是項費用；更況兩造係約定俟
    上訴人收到業主付款後付予被上訴人，被上訴人所述之該因保管等之必要費用，
    經由上訴人向金門縣政府請求同意支付，既未經縣政府准許，上訴人嗣對縣政府
    起訴，求為給付該增加之維護成本費用，亦經法院駁回其訴，有福建金門地方法
    院八十九年度訴字第一六號民事判決可稽（本院卷二０八至二一八頁）。上訴人
    既未收到金門縣政府支付該款，被上訴人自無由向上訴人請求給付是款，其請求
    上訴人給付，即無理由。
五、末查，被上訴人承攬之上揭工程，其中之鋼構品製造完成係於八十四年四月二十
    八日，並經金門縣政府會同有關單位查核在案。此有上訴人於八十七年八月二十
    一日（八七）機總營字第０一八一四號函說明第三項第三點為憑（原審卷一四三
    至一四六頁）。而被上訴人之完工日期雖較約定日期緩，係因金門縣政府發包之
    土木工程遲延及配合監工要求提升構造物品質所致，應給予展延工期二百七十五
    天非可歸責於被上訴人，此為上訴人所認同之事實，亦有上訴人於八十五年一月
    二十七日八五機廠生字第一三七函足稽（原審卷一四七至一五０頁）。該延期既
    非可歸責於被上訴人。故上訴人以被上訴人逾期遲延應罰款三百七十九萬二千元
    ，並主張抵銷，自無可採。
六、綜上所述，被上訴人依兩造之承攬契約訴請上訴人給付壹佰柒拾陸萬伍仟陸佰
    拾伍元及自八十八年十月十三日起至清償日止，按週年利率百分之五計算之利息
    ，洵屬正當，應予准許，逾此部分之請求，即屬無據，應予駁回。原判決命上訴
    人給付被上訴人超過上開金額並為假執行之宣告部分，尚有未洽，上訴意旨指摘
    原判決該部分不當，求予廢棄改判，為有理由，應由本院予以廢棄，並改判如主
    文第二項所示。至於上開應准許部分，原審判命上訴人給付，並為假執行之宣告
    ，核無違誤，上訴論旨，就此部分求予廢棄改判，非有理由，應予駁回。
七、據上論結，本件上訴為一部有理由，一部無理由，依民事訴訟法第四百五十條、
    第四百四十九條第一項、第七十九條但書，判決如主文。
中      華      民      國    九十      年     十二     月      五      日
                                      臺灣高等法院高雄分院民事第六庭
~B1審判長法官  許明進
~B2法      官  謝肅珍
~B3法      官  黃清江
右為正本係照原本作成。
如對本判決上訴，須於判決送達後二十日內向本院提出上訴狀，未表明上訴理由者，
，應於上訴後二十日內向本院提出理由書（均須按他造當事人之人數附繕本）。上訴
時應提出委任律師或具有律師資格之人之委任狀，並依附註條文規定辦理。
中      華      民      國    九十      年     十二     月      七      日
~B法院書記官  吳福連
附註：
民事訴訟法第四百六十六條之一：
對於第二審判決上訴，上訴人應委任律師為訴訟代理人，但上訴人或其法定代理人具
有律師資格者，不在此限。
上訴人之配偶、三親等內之血親、二親等內之姻親，或上訴人為法人、中央或地方機
關時，其所屬專任人員具有律師資格並經法院認為適當者，亦得為第三審訴訟代理人。
第一項但書及第二項情形，應於提起上訴或委任時釋明之。
                                                                   ＫＪ


司法院資訊處製作；財團法人民間司法改革基金會備份。
